【裁判字號】    90,上訴,439
【裁判日期】    900828
【裁判案由】    重利等
【裁判全文】
臺灣高等法院高雄分院刑事判決    九十年度上訴字第四三九號
    上  訴  人
    即  被  告  乙○○
    選任辯護人  吳春生律師
右上訴人因重利等案件，不服臺灣高雄地方法院八十九年度訴字第二五二六號中華民
國九十年二月九日第一審判決（起訴案號：臺灣高雄地方法院檢察署八十九年度偵字
第三二五六號），提起上訴，本院判決如左：
      主  文
原判決撤銷。
乙○○乘他人急迫，貸以金錢，而取得與原本顯不相當之重利為常業，處有期徒刑拾
月。扣案之帳本貳本、信用卡借現廣告貼紙參本、「丙○○」簽帳之大眾銀行簽帳單
貳張，均沒收。
    事  實
一、乙○○前曾因常業重利案件，經臺灣高雄地方法院於民國八十八年二月二十六日
    判處有期徒刑三月，緩刑二年確定，仍在緩刑期內。緣乙○○自八十八年四月間
    起至八十八年十月初，在高雄市○○區○○路一五二號經營「怡媛精品服飾」，
    並與大眾商業銀行股份有限甲司（下稱大眾商業銀行）簽約，成為大眾商業銀行
    之特約商店，嗣因房東亟欲出售前開房屋，乃於八十八年十一月初，向陳子文盤
    讓位於高雄市○○區○○路二二號之「伊品百貨服飾名店」 (即伊品精品服飾，
    下同)，另於八十八年十二月七日、八十九年一月四日分別與美國運通信用卡甲
    司、財團法人聯合信用卡處理中心（下稱聯合信用卡中心）簽約，成為美國運通
    信用卡甲司、聯合信用卡中心之特約商店。乙○○因見假消費真刷卡之借貸業務
    可厚利可圖，乃基於常業重利之犯意，自八十八年四月二十三日起，即在自由時
    報上先後刊登「信用卡９５００、聯絡電話0000000號」）及「信用卡９
    ５００、聯絡電話0000000號」之廣告，使人一望便知係刷卡借貸之廣告
    ，並在高雄市左營區各大樓信箱、電線桿、甲共電話亭等處張貼「信用卡９５０
    ０、聯絡電話0000000號」或「信用卡９５００、聯絡電話000000
    0號」之借貸廣告貼紙，招攬亟需用款者前來借貸，而趁他人急迫之際貸以金錢
    。其方式為借款人先以借貸廣告上所載之電話與乙○○聯絡，經乙○○指示前往
    高雄市○○區○○路一五二號「怡媛精品服飾」或其後之高雄市○○區○○路二
    二號「伊品百貨服飾名店」，由借款人提供其所有之信用卡，未實際從事交易而
    刷卡，並由乙○○貸予刷卡金額九成之現金予借款人（即每刷卡新台幣（下同）
    一萬元，預扣利息一千元，實際貸予九千元），乙○○再依刷卡金額向大眾商業
    銀行 (「怡媛精品服飾」)，或美國運通信用卡甲司、聯合信用卡中心 (「伊品
    百貨服飾名店」）等簽約銀行請款 (扣除手續費後之款項)。而如以刷卡金額一
    萬元計算，借款人實際借得九千元，被告於隔日或數日後向簽約銀行請款，扣除
    手續費以百分之三計算，可請領九千七百元，即本金九千元，可獲得利息七百元
    ，是如自借款日至簽約銀行核撥款項之期間以十五日計算，即可獲取至少月息十
    五分之與原本顯不相當之重利。其間於八十九年一月五日下午七時許，並有丙○
    ○因翌日需繳交信用卡之消費款，急需現金，適在高雄市左營區○○○路臺灣銀
    行對面統一超商前之甲共電話亭上發現乙○○所張貼之借貸廣告貼紙，乃依借貸
    廣告貼紙上所記載之電話與乙○○聯絡，經乙○○指示前往高雄市○○區○○路
    二二號「伊品百貨服飾名店」刷卡借現，乙○○並告知每刷卡一萬元，可實際取
    得九千元之現款，丙○○遂提供其所有土地銀行及渣打銀行之信用卡各一張予乙
    ○○，並各刷卡九千六百八十元及八千五百五十元，乙○○則實際出借一萬六千
    四百零七元予丙○○。乙○○旋即於八十九年一月六日向大眾商業銀行請款，並
    經大眾商業銀行於八十九年一月十日核撥款項（扣除所請款項百分之二．八之手
    續費)，而收取月息超過四十八分之重利。嗣於八十九年一月三十一日為高雄市
    憲兵隊循線查獲。並扣得借貸廣告貼紙三本、帳本二本、「丙○○」簽帳之大眾
    銀行簽帳單二張聯合信用卡中心請款單，及其餘大眾商業銀行請款單、大眾商業
    銀行簽帳單、大眾商業銀行退款單、中國信託商業銀行簽帳單、萬通商業銀行請
    款單、伊品服飾店廣告名片、怡媛精品店廣告名片、商店章、刷卡機、印錄機、
    手機、送款單等。
二、案經高雄市憲兵隊報請臺灣高雄地方法院檢察署檢察官偵查起訴。
    理  由
一、訊據上訴人即被告 (下稱被告)乙○○固坦承於八十九年一月五日下午七時許，
    在高雄市○○區○○路二二號「伊品百貨服飾名店」接受證人丙○○之刷卡，並
    交付刷卡金額百分之九十之現款予證人丙○○，嗣於八十九年一月六日向大眾商
    業銀行請款，經大眾商業銀行於八十九年一月十日核撥款項之事實，並有大眾商
    業銀行信用卡部八十九年十二月四日卡發字第四○六號函可稽；惟矢口否認有何
    重利之犯行，辯稱：伊經營之「伊品百貨服飾名店」是在從事服裝的銷售，當天
    是丙○○拜託伊幫忙，說要刷卡換現金，伊才會交付刷卡金額九成的現金給丙○
    ○，因為伊需要支付銀行百分之三的手續費，又要繳交百分之五的營業稅，所以
    才扣除刷卡金額的一成作為手續費，伊並沒有從事重利的行為；另稱：被告供刷
    卡借貸，均係一萬元上下之金額，而被告店址至聖路一五二號附近，有多家娛樂
    場所，客人欲前往消費，即偶至被告店裡借款，或由店員帶往借款，故借款人並
    非因急迫而須告貸，被告對其放款，並非重利行為云云，並提出刷卡借款明細及
    附近商店簡圖各一件為憑。
二、經查：
(一)證人丙○○係於八十九年一月五日，在高雄市○○區○○路二二號「伊品百貨服
    飾名店」，以土地銀行及渣打銀行二張信用卡各刷卡九千六百八十元及八千五百
    五十元，並經被告實際交付前開二筆刷卡金額之九成即一萬六千四百零七元，而
    未實際從事交易等情，業經被告供承在卷，核與證人丙○○證述情節相符，復有
    大眾商業銀行簽帳單二紙附卷可稽；且證人丙○○於警訊中供稱：「我於八十九
    年元月五日十九時許，因明日（六日）信用卡繳款最後一天，在金額不足的情況
    下，在左營大路甲共電話亭上發現張貼刷卡借現廣告貼紙，電話0000000
    號，便以電話聯絡，約定地點在富民路二十二號「伊品精品服飾店」見面後，二
    名男子綽號已忘（約四十歲男子）與我接洽，帶我進「伊品精品服飾店」便問我
    需刷多少金額，告知二萬元，他便告知借二萬沒問題，我便示出土地銀行、渣打
    銀行兩張信用卡後，告知我刷一萬元實拿九千元，扣除利息一千元，並簽立簽帳
    單，‧‧‧。」（見偵查卷第十一頁），於偵查中稱：「他有在左營臺灣銀行對
    面統一超商外張貼廣告，說刷一萬實拿九千元，我循址前往，他店是服飾店，擺
    許多女裝，洽詢後他說刷一萬拿九千元，因我有別家信用卡到期，所以刷了，我
    有二張卡，是土銀及渣打，以前也刷過。」、「不要，一開始進去就是要借錢，
    因別張卡到期了。」（見偵查卷第五十五頁），其後於原審調查程序中亦稱：「
    （怎麼會想到要去那家店刷卡換現金？）看到小廣告說可以刷卡換現金，我打電
    話給老闆，他說應該是要買衣服，叫我到店裡看看衣服再說。」（見原審八十九
    年十一月二十一日訊問筆錄），足見證人丙○○確係因見被告張貼於外之借貸廣
    告，經以電話聯絡被告後，始前往位於高雄市○○區○○路二二號之「伊品百貨
    服飾名店」，提供其所有之土地銀行及渣打銀行之信用卡刷卡借現。雖證人丙○
    ○於原審調查程序中另稱：「我有跟老闆說可不可以用刷卡的方式折現金給我。
    」、「我打電話給老闆，他說應該是要買衣服，叫我到店裡看看衣服再說。」等
    語（見原審八十九年十一月二十一日訊問筆錄），然證人丙○○係因翌日另有一
    張信用卡繳款期限到期，始依借貸廣告上之電話與被告聯絡等情，為證人丙○○
    所不否認，倘被告未對證人丙○○表示可以刷卡之方式換取現金，以證人丙○○
    當時之情況，自無為選購衣物而前往「伊品百貨服飾名店」之理，足認證人丙○
    ○於原審另稱被告表示應係要買衣服等語，顯係迴護被告之詞，洵無足採。而證
    人丙○○係因翌日另有其他之信用卡卡費待繳，始以刷卡借現之方式取得現金等
    情，已經證人丙○○證述在卷，是證人丙○○確有急迫之情，應堪認定。
(二)扣案編號十三號之帳本一本，其內容之記載方式均係於日期下標明有「刷」、「
    出」二項目，並於「刷」、「出」後各記載有數字一筆，且「刷」、「出」二筆
    金額之比例均幾為十比九等情，有編號十三之帳本二本扣案可稽，是該帳本所記
    載「刷」、「出」二項目後金額之比例，與被告於警訊中所稱「刷卡一萬元，預
    扣除手續費一千元，實拿九千元」及證人丙○○所稱「刷卡一萬元，實拿九千元
    」之情形相符。被告初於原審雖辯稱帳本係供銀行對帳所用，「銀入」代表銀行
    匯入之款項，「出」代表客人消費款項扣除手續費及發票費用云云，及於本院另
    提出刷卡借款明細稱：均係一萬元以下之小額借款，且係借款人用於娛樂消費之
    用，非重利行為云云。然觀諸該帳本所記載於「刷」項目後之金額，幾乎均為如
    一萬、一萬五千類之整數，而「出」項目後亦多為「刷」項目後之金額扣除百分
    之十後之餘額，倘該帳本係被告所經營「伊品百貨服飾名店」等顧客刷卡消費之
    紀錄，則顧客刷卡消費之金額應不會均為如一萬、一萬五千類之整數；且以被告
    自承每筆刷卡交易所需向聯合信用卡中心繳交之手續費，為遠東商業銀行百分之
    二點四，大眾商業銀行百分之二點八，安泰商業銀行百分之二點五，縱加上被告
    所稱應負擔之營業稅百分之五，則被告所記載「刷」與「出」間金額之差距亦顯
    非百分之十，而銀行核撥之款項既應扣除百分之二點四至百分之二點八不等之手
    續費，則計算後之數字更應存有尾數之情形。是依扣案編號十三號帳本之記載方
    式，足認係被告記載刷卡借現之用。再據扣案帳冊所載，該同樣記載有「出」 (
    即借款金額)、「刷」 (即刷卡金額)、「入」 (即請款金額)者，有高達五至八
    萬元者 (雖然分數筆刷卡，然依其記載方式，可以看出是同一人所借，如八十八
    年四月二十六日、六月二十四日等等之記錄)，而二萬以上者，更不在少數，尚
    非如被告所陳報者，均為一萬元以下之小額借款，此有扣案之帳冊二本及簽帳單
    等可稽。而被告刷卡借現之方式，係由借款人刷卡後，貸予刷卡金額九成之現金
    ，以簽約銀行於五日後扣除百分之三手續費 (各家銀行互有差異，但大約在百分
    之三以內)後核撥款項 (即代借款人付款)計算，其借款之利息高達月息四十六分
    以上，折合年息計算更高達五十五分以上（46%×12＝552%)，以如此之重利，一
    般人若非急迫，自無願意接受之理，是被告辯稱均係小額放款，亦無趁他人急迫
    之際放款云云，核無可採。
(三)觀諸被告所張貼之借貸廣告，其內容為：「信用卡９５００，一般卡、運通卡、
    女仕優惠，正當經營、在店消費，安全保密、絕不盜刷，0000000」，有
    廣告貼紙三本扣案可稽，其內容顯然即為一般刷卡借現之借貸廣告；被告雖辯稱
    廣告的內容是說刷卡九五折云云，然衡情，廣告之目的無非為推銷其商品或服務
    ，被告既係從事服飾之銷售，該等廣告自應具有向不特定之消費者推銷其商品及
    服務之功能始為正當，惟由該等廣告之內容觀之，其廣告內容絲毫未提及被告所
    經營之商店種類為何、販賣何種商品或係位於何處，廣告之內容亦完全無法看出
    被告係從事於服飾之銷售，顯見該等廣告並非供促銷被告所經營之服飾事業所用
    ；況且，證人丙○○於見前開廣告貼紙後，並無前往被告所經營之「伊品百貨服
    飾名店」消費之意，反而係電詢被告有關刷卡借現之情形，益徵該等廣告所傳達
    之意即為刷卡借現。
(四)又扣案編號十三號帳本所記載之日期，係自八十八年四月二十三日開始，有編號
    十三號之帳本一本可參，而該帳本係被告所記載一情，為被告所不否認，而該帳
    本係供被告記載刷卡借現之用，已如前述，輔以被告於警訊中供稱自八十八年五
    月間起，即在高雄市○○區○○路一五二號「怡媛精品服飾」從事刷卡借現等語
    ，足見被告自八十八年四月二十三日起即有從事刷卡借現之行為。
(五)至被告另辯稱收取百分之十之手續費，扣除刷卡金額百分之五之營業稅及應繳納
    予聯合信用卡中心之手續費約百分二點六，獲利僅有刷卡金額之百分之二點四而
    已，並非重利等語。然按刑法之重利罪係專為保護經濟上弱者之債務人所設，故
    僅需乘借款人急迫、輕率、無經驗之機會，對之貸予金錢，而取得於原本顯不相
    當之重利，即與該罪之構成要件合致，至債權人付出之成本若干，甚或債權人於
    取得重利後，如何分配其重利所得，均與該罪之成立與否不生影響。是被告從事
    刷卡借現之行為，貸予不特定人其刷卡金額九成之金錢，旋即可經由向簽約銀行
    之請款，取得刷卡金額扣除手續費後之款項，以特約商店於消費者刷卡消費後，
    翌日即可向簽約銀行請款，簽約銀行亦多會於數日內核撥款項，則被告顯可於短
    短數日間即取得刷卡金額約百分之七之金額做為利息，依此比例折算，縱將銀行
    核撥款項之時間訂為一月，被告所能取得之月息近十分，換算為年息亦近十二分
    （10%×12＝120%)，顯已超過民法第二百零五條所規定之週年利率百分之二十 (
    即年息二分）甚多，況銀行核撥款項之時間常僅需數日，被告因而獲取之利息將
    更為驚人，被告所為顯與刑法重利罪之構成要件合致，至被告將所取得之利息用
    以支付營業稅或其他費用，均無礙於被告犯行之成立。被告罪證明確，犯行已足
    認定。
三、按以信用卡刷卡消費，特約商店必須製作簽帳單一式三聯，由刷卡人於其上簽名
    認證後，特約商店除將其中一聯交由刷卡人收執，一聯持向財團法人聯合信用卡
    處理中心或發卡銀行請款外，另一聯則由特約商店留存作為內部憑證，再憑以製
    作記帳憑證並登入帳簿，於此簽帳單乃足以證明會計事項發生之會計憑證，縱未
    按規定設置帳簿，仍應成立商業會計法第七十一條第一款之罪 (最高法院八十八
    年度台上字第一一四九號判決參照）。被告乙○○以假消費真借款之不實事項，
    填製簽帳單，並登入帳簿，或縱有一部分未按規定登入帳簿，仍應成立商業會計
    法第七十一條第一款之罪。再被告乙○○自八十八年四月二十三日起，迄八十九
    年一月三十日止，以假消費真借款之方式，趁他人急迫、輕率或無經驗，貸以金
    錢，並獲取與原本顯不相當之重利，反覆為之，供做生活之資，被告此部分所為
    ，核係犯刑法第三百四十五條之常業重利罪。又刑法之常業犯乃實質一罪，是甲
    訴人雖僅就被告自八十九年一月初起至查獲日止之常業重利犯行起訴，其效力仍
    及於全部犯罪事實，本院自得就全部犯罪事實予以審究。上開被告所犯二罪有方
    法結果之牽連關係，應從其一重之常業重利罪處斷；被告違反商業會計法之右揭
    犯行，固未據起訴，惟與起訴之犯罪事實有方法結果之裁判上一罪關係，本院自
    應一併審究。
四、原審據以對被告論罪科刑，固非無見。惟原判決就被告明知刷卡人未為消費，仍
    填製簽帳單使之刷卡簽帳，即填製不實之會計憑證，應成立商業會計法第七十一
    條第一款之罪，疏未論究，核有未洽。被告上訴意旨就原審此部分判決，仍執陳
    詞否認犯罪，固無理由，惟原判決既有上開可議之處，自應由本院予以撤銷改判
    。爰審酌被告不思以正當方式使顧客刷卡消費，竟利用他人急需用款之際，貸放
    款項取得高利，加重簽約銀行嗣後無法向持卡人追償之高風，嚴重危害社會經濟
    秩序，且被告甫因常業重利案件，經法院判處有期徒刑三月，緩刑二年，仍在緩
    刑期間，非但不知悔改，仍一再從事貸放重利之行為，顯見其毫無悔改之意，惟
    念其放款之金額非鉅等一切情狀，量處如主文所示之刑。又扣案之借貸廣告貼紙
    三本、帳本二本、「丙○○」簽帳之大眾銀行簽帳單二張，為被告所有，業經被
    告供承在卷，且為供犯罪所用，應依刑法第三十八條第一項第二款併予宣告沒收
    。至另扣案之聯合信用卡中心請款單、大眾商業銀行請款單、大眾商業銀行簽帳
    單、大眾商業銀行退款單、中國信託商業銀行簽帳單、萬通商業銀行請款單、伊
    品服飾店廣告名片、怡媛精品店廣告名片、商店章、刷卡機、印錄機、手機、送
    款單等，或無法證明係刷卡借款之用，或與被告重利犯行無涉，爰不予宣告沒收
    。
五、甲訴意旨另以：被告乙○○基於常業詐欺之犯意，自八十九年一月初起即在自由
    時報上刊登「服飾店大拍賣，刷卡９５００」之分類廣告，並製作「信用卡９５
    ００、電話0000000」之廣告貼紙，張貼於高雄市左營區各大樓信箱、電
    線桿等處，招攬不特定人前往刷卡借現，被告明知並無依特約商店合約之刷卡購
    物消費行為，卻向收單銀行、發卡銀行請領刷卡金額，使收單銀行及發卡銀行陷
    於錯誤，付款予被告，因認被告涉有三百四十條之常業詐欺罪嫌。
六、按犯罪事實應依證據認定，無證據不得推定其犯罪事實，刑事訴訟法第一百五十
    四條定有明文。又按刑法詐欺罪，係以行為人意圖為自己或第三人不法之所有，
    以詐術使人將本人或第三人之物交付為要件，是行為人於主觀上需有為自己或第
    三人不法所有之意圖，始與以刑法之詐欺罪相繩。訊據被告則堅詞否認有何詐欺
    之犯行，辯稱：伊並沒有詐欺銀行的意思等語。
七、經查：
  (一)本件甲訴人於起訴事實中已敘明被告基於常業詐欺之犯意，以刷卡借現之方式放
    款予他人，明知借款人未實際從事購物之消費行為，仍向收單銀行、發卡銀行請
    領款項，致收單銀行、發卡銀行陷於錯誤而付款等節，雖甲訴人於證據並所犯法
    條中漏未引用刑法第三百四十條，然被告常業詐欺部分之犯行，既已經甲訴人於
    起訴事實中敘明，自為甲訴人起訴之範圍，合先敘明。
  (二)又依被告與大眾商業銀行、聯合信用卡中心所簽訂之特約商店約定（合約）書所
    定，特約商店不得接受非營業範圍內之簽帳交易，亦不得接受非消費性之簽帳融
    資墊款，有被告提出之聯合信用卡中心特約商店約定書、大眾商業銀行特約商店
    合約書各一份可佐，而被告確有違反前開契約約定，接受非消費性之簽帳融資墊
    款，即俗稱刷卡借現之行為，已如前述，然被告違反與大眾商業銀行、聯合信用
    卡中心間之特約商店約定，從事刷卡借現，並向銀行請領此等非屬消費性簽帳款
    項之行為，是否得繩以刑法詐欺罪之刑責，仍應視被告之所為是否與刑法詐欺罪
 之構成要件合致而定。被告從事刷卡借現之行為，其與借款人即持卡人間，均知
    渠等並無交易之事實，而借款人即持卡人提供其所有之信用卡刷卡後，由被告貸
    予刷卡金額九成之現金，被告並基於銀行間之特約商店約定，向銀行請領借款人
    即持卡人刷卡金額之款項，借款人即持卡人並基於與銀行間之信用卡契約，由銀
    行先行代為墊付款項，借款人即持卡人再於次月向銀行給付刷卡金額之款項，是
    被告及借款人即持卡人本即透過上開模式，以刷卡消費之名行借貸之實。從而，
    對借款人而言，透過與被告間之約定，由借款人即持卡人以刷卡方式，取得刷卡
    金額九成之現金，其實際取得之金額與刷卡金額間之差距，即屬借款人即持卡人
    應負擔之利息，而銀行基於與借款人即持卡人間之信用卡契約，有先行墊付之義
    務，被告及借款人即持卡人乃係利用銀行墊付款項之動作，代借款人即持卡人先
    行清償本息予被告，事後借款人即持卡人仍須依據與發卡銀行間之信用卡契約，
    繳交由銀行墊付之款項予銀行；相對而言，被告願以此等方式出借款項予借款人
    即持卡人之原因，無非係因基於與銀行間之特約商店約定，被告可於短期內向簽
    約銀行請款並經核撥款項，同時減少借款人不清償債務之風險。故被告縱有違反
    其與銀行間特約商店約定，接受非消費性之簽帳，而向簽約銀行請款，然此僅足
    認被告確有施用詐術之行為，惟被告與借款人即持卡人既係利用信用卡簽帳消費
    所具有特性，將以銀行墊付款項之動作，代借款人即持卡人先行清償被告，事後
    借款人即持卡人仍須清償銀行墊付之款項予銀行，顯見被告並無何等為自己或第
    三人不法所有之意圖甚明，且未使借款人陷於錯誤，是被告所為，尚與詐欺罪之
    構成要件有間。此外，本院復查無其他積極證據足認被告確有甲訴人所指此部分
    詐欺之犯行，惟此部分與前揭論罪科刑之常業重利罪間有裁判上之一罪關係，爰
    不另為無罪之諭知。
據上論結，應依刑事訴訟法第三百六十九條第一項前段、第三百六十四條、第二百九
十九條第一項前段，商業會計法第七十一條第一款，刑法第三百四十五條、第五十五
條後段、第三十八條第一項第二款，罰金罰鍰提高標準條例第一條前段，判決如主文
。
本案經檢察官陳惠珠到庭執行職務。
中    華    民    國      九十      年       八       月   二十八   日
                              臺灣高等法院高雄分院刑事第二庭
   審判長法官  曾永宗
                                        法官  周賢銳
                                        法官  謝肅珍
右正本證明與原本無異。
如不服本判決，應於判決送達後十日內向本院提出上訴狀，其未述理由者並應於提
出上訴狀後十日內向本院補提理由書（應附繕本)。
                                      書記官  高惠珠
中    華    民    國      九十      年       八       月     三十   日
附錄：本判決論罪科刑法條：
刑法第三百四十五條
以犯前條之罪為常業者，處五年以下有期徒刑，得併科三千元以下罰金。
                                                                        Ｄ


司法院資訊處製作；財團法人民間司法改革基金會備份。
